【裁判字號】    89,訴,245
【裁判日期】    890829
【裁判案由】    排除侵害
【裁判全文】
臺灣士林地方法院民事判決  八十九年度訴字第二四五號
    原      告    丙○○
    訴訟代理人    丁○○
    被      告    台北市政府
    法定代理人    乙○○
    訴訟代理人    甲○○
    訴訟代理人    謝家健律師
    複  代理人    毛英富律師
右當事人間排除侵害事件，本院判決如左：
    主    文
原告之訴及假執行之聲請均駁回。
訴訟費用由原告負擔。
    事    實
甲、原告方面：
一、聲明：
（一）被告應將坐落台北市○○區○○段一小段五四五地號土地上舖設如附圖所示Ａ
      部分面積一八一點九七平方公尺及同段五四七地號土地上舖設如附圖所示Ｂ部
      分面積八０點八四平方公尺之柏油路面，剷除回復原狀。
（二）訴訟費用由被告負擔。
（三）原告願供擔保，請准宣告假執行。
二、陳述：
（一）緣坐落台北市○○區○○段一小段五四五、五四七地號土地皆係原告所有，詎
      台北市政府未經原告同意，亦未辦理徵收，竟擅自於八十年底在上開五四五地
      號土地上舖設如附圖所示Ａ部分面積一八一點九七平方公尺及同段五四七地號
      土地上舖設如附圖所示Ｂ部分面積八０點八四平方公尺之柏油路面，妨害原告
      所有權之行使至鉅。原告爰依民法第七百六十七條及同法第一百八十四條侵權
      行為損害賠償請求權之規定，請求被告將上開土地如附圖所示Ａ部分面積一八
      一點九七平方公尺及同段五四七地號土地上舖設如附圖所示Ｂ部分面積八０點
      八四平方公尺之柏油路面，剷除回復原狀。
（二）系爭道路係經原告訴訟代理人自民國（下同）五十六間開始修築，至五十九年
      間修築至目前寬度，為恐路基流失，故於六十九年之前曾鋪設過柏油四次。而
      之所以提起本件訴訟，係因被告以原告訴訟代理人違反水土保持法為由，限期
      命原告訴訟代理人將該柏油路面挖掉，回復原狀。原告為免爭議，乃依被告處
      分內容，為本件請求。
三、證據：提出台北市○○區○○段一小段五四五、五四七地號土地登記謄本、地籍
          圖、立法院議案關係文書各一件、台北市違反水土保持法案件處分書影本
          四件為證。
乙、被告方面：
一、聲明：
（一）原告之訴駁回。
（二）訴訟費用由原告負擔。
（三）如受不利判決，被告願供擔保免為假執行。
二、陳述：
（一）系爭土地為台北市○○○路○段二一九巷既成道路之一部，而中山北路七段二
      一九巷係通行歷久既成道路，並至少自五十九年以後迄今即存在，供公眾通行
      之用；其有公用地役關係之存在，為不爭之事實，則原告所有系爭土地位在道
      路部份，為他有公物之公共用物，所有權之行使應受限制，不得違反供公眾通
      行之目的，於其目的下，原告並有容忍之義務；並為依市區道路條例第三十二
      條規定訂立之台北市市區道路管理規則第十四條所明定。
（二）上開道路於六十九年以前既已舖設柏油路面，原告自承五十九年至六十九年間
      至少由其舖過四次柏油，道路上之柏油全面舖設並非被告所為。嗣於八十一年
      三月間，台北市政府建設局依士林區公所建議及市民陳情，協助修補路面坑洞
      等，意在維護人車通行之安全，顯然係為維護供公眾通行道路人車往來安全之
      必要措施，復為前揭道路管理規則第十四條後段所明文。
（三）被告修補路面坑洞之行為既係本於公共用物之維護管理，修補行為之本質係公
      法上之行為，尚非私法上侵權行為。職是：
  １、原告既有容忍通行之義務，而修補坑洞又係往來安全所必要，則被告行為顯然
      並非侵害行為，反係有益行為；有助通行所需，並為法律所明定之必要行為。
  ２、被告所為既為公法上行為，且為法令所定之行為，已無任何不法可言。如原告
      認有不當或違法，亦應循行政救濟途徑，尚非得依民事程序救濟，其請求亦欠
      缺權利保護要件。
（四）由台北市政府建設局八十九年七月十七日便箋及台北市士林區戶政事務所函可
      證，中山北路七段二一九巷早已編定門牌，六十八年八月三十一日整編為天母
      一路一一九街，嗣於七十一年十月十日復整編為現在中山北路七段二一九巷，
      可證其供公眾通行已逾二十年以上，具有公用地役權之關係毫無疑義。
三、證據：提出行政法院判例要旨彙編第七一三頁、第七一四頁、台北市市區道路管
          理規則節本、台北市政府建設局八十九年七月十七日便箋、台北市士林區
          戶政事務所北市士戶二字第八九六一○三二七○○號函（以上均影本）各
          一件為證。
    理    由
一、本件原告起訴主張：被告於八十年底，未經原告同意，亦未辦理徵收，竟擅於其
    所有坐落台北市○○區○○段一小段五四五、五四七地號土地，其中五四五地號
    如附圖所示Ａ部分面積一八一點九七平方公尺及五四七地號如附圖所示Ｂ部分面
    積八０點八四平方公尺土地上（下簡稱系爭道路），全面舖設柏油，妨害原告所
    有權之行使，且以原告訴訟代理人違反水土保持法為由，限期要原告訴訟代理人
    將該柏油路面挖掉，回復原狀，原告為免爭議，爰依民法第七百六十七條物上請
    求權及同法第一百八十四條侵權行為損害賠償請求權之規定，請求被告將上開五
    四五地號土地上舖設如附圖所示Ａ部分面積一八一點九七平方公尺及同段五四七
    地號土地上舖設如附圖所示Ｂ部分面積八０點八四平方公尺之柏油路面剷除，回
    復原狀。被告則以：系爭土地為台北市○○○路○段二一九巷既成道路之一部，
    至少自五十九年以後迄今即存在供公眾通行之用，有公用地役關係之存在，則原
    告所有系爭土地位在道路部份，為他有公物之公共用物，所有權之行使應受限制
    ，不得違反供公眾通行之目的，於其目的下，原告並有容忍之義務；上述道路上
    前即曾由原告舖設柏油，嗣於八十一年三月間，被告所屬建設局始依士林區公所
    建議及市民陳情，依據台北市市區道路管理規則第十四條規定，以柏油修補系爭
    路面坑洞以維護供公眾通行道路人車安全，本質為公法上行為，且為法令所定之
    行為，縱原告認有不當，亦不得依民事程序救濟，其請求欠缺權利保護要件等語
    ，資為抗辯。
二、經查原告所有坐落台北市○○區○○段一小段五四五、五四七地號土地，其中五
    四五地號土地如附圖所示Ａ部分面積一八一點九七平方公尺及同段五四七地號土
    地上舖設如附圖所示Ｂ部分面積八０點八四平方公尺道路，係原告訴訟代理人自
    五十六年開始修築，至五十九年即有目前寬度；系爭道路北接紗帽路，南接中山
    北路七段，原告訴訟代理人為恐路基流失，迄至民國六十九年止，且曾四次於該
    土地上舖設柏油路面，嗣該道路並經編列為台北市○○○路○段二一九巷；於八
    十一年三月間，被告未經其同意，亦未辦理徵收，於其上再舖設柏油等事實，業
    為兩造所不爭，並有土地登記簿謄本、台北市士林區戶政事務所北市士戶二字第
    八九六一○三二七○○號函影本各一件附卷可稽，復經本院會同地政機關人員至
    現場測量該部分土地確有柏油舖設其上無訛，製有勘驗筆錄及台北市士林區地政
    事務所複丈成果圖等件在卷可按，堪信為真實。惟被告否認該路面上之柏油全係
    被告舖設，則原告主張該路面上之柏油全係被告舖設，即應由原告負舉證之責，
    而原告就此部分並未舉證證明，故此部分應認原告不能證明，被告抗辯伊僅就系
    爭道路坑洞部分，以舖設柏油方式加以修補，堪以採信。
三、按「因故意或過失，不法侵害他人之權利者，損害賠償責任。」、「所有人對於
    妨害其所有權者，得請求除去之。」民法第一百八十四條第一項、第七百六十七
    條中段固定有明文。惟「關於侵權行為賠償損害之請求權，以受有實際損害為成
    立要件，若絕無損害亦即無賠償之可言。」最高法院十九年上字第三六三號判例
    參照。又民法第七百六十七條中段所稱之「妨害」，係指凡以占有以外之方法，
    侵害所有權或阻礙所有人之圓滿行使其所有權之行為或事實始屬之，亦即該所有
    權之現在事實狀態與其本來應有之狀態不相一致。本件系爭道路係原告訴訟代理
    人自五十六年開始修築，至五十九年已有目前寬度，非但供公眾通行，且經編列
    為巷道，已如前述，核該道路自通行迄今，供公眾通行已有三十年之久，則應認
    系爭道路已因時效而形成既成道路。按供不特定之公眾通行所必要之既成道路，
    於通行之初，土地所有權人無阻止之情事，且經歷之年代久遠而未曾中斷者，成
    立公用地役關係，經司法院大法官會議第四００號解釋在案，而成立公法上公用
    地役關係者，土地所有權人行使權利，應受限制，不得違反供公眾通行之目的而
    為使用。縱認本件已成為既成道路之系爭道路，供不特定之公眾通行之期間，未
    達該解釋理由所謂：「年代久遠雖不必限定其期間，但仍應以時日長久，一般人
    無復記憶其確實之起始，僅能知其梗概（例如始於日據時期、八七水災等）為必
    要。」之標準，而不成立公用地役關係，然「既成道路，土地所有人不得違反供
    通行之目的而為使用，道路主管機關並得為必要之改善或養護。」台北市市區道
    路管理規則第十四條本著有規定。原告自認其自五十六年間開始，即將系爭土地
    供作道路使用，且由其訴訟代理人自行在其上舖設柏油，則被告雖未能舉證證明
    係依市民陳情方於系爭道路舖設柏油，惟系爭道路為既成道路，揆之上開法令規
    定，被告為維護公眾於系爭道路上通行安全之考量，本得就該道路為必要之養護
    ；且就本件系爭既成道路而言，被告於原告自行舖設之柏油路面因年久受損之坑
    洞部分，同樣以舖設柏油方式加以修補，使人車通行順暢，亦合乎原告於本件土
    地上自始闢路通行之目的，其就系爭道路所有權亦未因被告舖設柏油前後而致其
    所有權行使與其本來應有之行使狀態有何不一致之情形，即難謂其就系爭道路所
    有權受有何損害，遑論被告依法令而為之道路修補行為，亦不得視為不法侵害行
    為，而與前揭侵權行為損害賠償請求權及所有權妨害除去請求權之構成要件不合
    。
四、況按權利之行使，不得違反公共利益或以損害他人為主要目的，民法第一百四十
    八條第二項著有明文。原告另主張其係因被告以其訴訟代理人違反水土保持法為
    由，限期要原告訴訟代理人將該柏油路面挖掉，回復原狀，原告乃依被告處分內
    容，為本件請求云云，並提出台北市違反水土保持法案件處分書案件處分書影本
    四件為證，而該等處分書所載「違規地點土地標示」固有包括系爭五四五、五四
    七地號土地，惟其中違規內容所指之「闢路」係指原告訴訟代理人違規開挖山坡
    地之部分，實與系爭道路無關，已經被告訴訟代理人陳明在卷，顯見原告提起本
    件請求，非但有違公共利益，且就其開闢系爭道路之初衷以觀，對其個人亦無何
    利益可言，而有權利濫用之嫌。
五、綜上所述，被告於系爭柏油路面之道路就坑洞部分舖設柏油，以維行車安全之行
    為，尚難認有何不法侵害原告所有權及妨害原告行使所有權之情形。從而原告本
    於民法第一百八十四條第一項侵權行為法律關係及同法第七百六十七條物上請求
    權之規定，請求被告將上開五四五地號土地上如附圖所示Ａ部分面積一八一點九
    七平方公尺及同段五四七地號土地上如附圖所示Ｂ部分面積八０點八四平方公尺
    之柏油路面剷除，回復原狀，於法不合，不應准許，應予駁回。原告之訴既經駁
    回，其假執行之聲請即失所依據，應併予駁回。
六、本件事證已臻明確，兩造其餘之攻擊及防禦方法，經本院審究後，核與本件判決
    結果不生影響，故不逐一論述，附敘明之。
七、據上論結，本件原告之訴為無理由，依民事訴訟法第七十八條判決如主文。
中      華      民      國    八十九    年      八      月    二十九    日
                                    臺灣士林地方法院民事第一庭
~B法      官  林玫君
右為正本係照原本作成。
如對本判決上訴應於判決送達後廿日內向本院提出上訴狀。
中      華      民      國    八十九    年      九      月        一    日
~B法院書記官  夏珍珍


司法院資訊處製作；財團法人民間司法改革基金會備份。
